【裁判字號】    91,訴,3994
【裁判日期】    921016
【裁判案由】    營利事業所得稅
【裁判全文】
臺北高等行政法院判決                            九十一年度訴字第三九九四號
                              .
    原      告  寶來證券投資信託股份有限公司
    代  表  人  甲○○董事長.
    訴訟代理人  林美玲（會計師）
    被      告  財政部臺北市國稅局
    代  表  人  張盛和（局長）
    訴訟代理人  丙○○
                乙○○
右當事人間因營利事業所得稅事件，原告不服財政部中華民國九十一年八月六日台財
訴字第○九一○○二七九四四號訴願決定，提起行政訴訟，本院判決如左：
    主  文
訴願決定及原處分（復查決定）均撤銷。
訴訟費用由被告負擔。
    事  實
一、事實概要：原告民國八十八年度營利事業所得稅結算申報，原列報尚未抵繳之扣
    繳稅款新台幣（下同）二、九七二、○二五元，被告初查以其有關債券利息收入
    部分，原告係依財政部七十五年七月十六日台財稅第0000000號函釋意旨
    ，按債券持有期間，依債券之面值及利率計算利息收入，亦即扣除前手之利息所
    得後以餘額列報利息收入，惟於申報扣繳稅額時，卻將前手利息之扣繳應納稅額
    四二一、九二二元併同申報，乃否准抵繳應納稅額，核定原告八十八年度尚未抵
    繳之扣繳稅款為二、五五○、一○三元。原告不服，申請復查未獲變更，提起訴
    願亦遭駁回，遂提起行政訴訟。
二、兩造聲明：
  (一)原告聲明：訴願決定及原處分均撤銷。
  (二)被告聲明：駁回原告之訴。
三、兩造之爭點：扣繳憑單所載之利息所得人，得否將前手持有期間利息所得之扣繳
    稅額申報抵稅或退稅？
  (一)原告主張之理由：
    1.最高行政法院九十一年判字第一四八二號判決，以被告不准萬通票券將債券前
      手息中所含之扣繳稅款抵稅，並予補稅，違反租稅法律主義原則，且有割裂適
      用法律情形，判決被告敗訴。該判決指出，憲法第十九條規定，人民有依法納
      稅之義務，但法律所訂之事項若與權利義務相連者，則不得任意割裂適用，依
      照所得稅法八十八條之規定，利息應於給付時，扣繳稅款，並向國庫繳納；同
      時依照所得稅法第七十一條、第九十九條及第一百條之規定，扣繳稅款在結算
      申報時，納稅人可拿來抵繳應納稅額，這項規定就屬於權利與義務相互關連之
      規定，不容割裂適用。該案萬通票券為最後持票人，所領之債券利息被依法強
      制課以須扣繳稅款之義務，但在結算申報時，被告又主張萬通票券不是這筆扣
      繳稅款之實際納稅義務人，反而採取實質課稅原則，不准萬通票券以這筆扣繳
      稅款，抵繳應納稅額之權利，等於是對同一所得，權利與義務關連之事項，做
      不同認定，並且均以不利萬通票券者為準，顯然有割裂適用法律，與司法院第
      三八五號解釋文規定有違，即有可議。本於租稅法律主義之精神，扣繳稅款既
      為法律上明定納稅義務人之租稅抵稅權，除法律有特別規定外，自不得以實質
      課稅為由，不准納稅義務人抵繳應納之稅額。本案與萬通票券基於相同原因遭
      被告補稅，請參酌上開判決意旨撤銷原處分。
    2.歷年來稽徵機關均依據財政部六十四年九月四日台財稅第三六四四○號、七十
      五年七月十六日台財稅第0000000號、八十六年七月八日台財稅第00
      0000000號及八十七年十月七日台財稅第000000000號四則函
      釋核定准許債券交易商申報扣抵由其支付之「前手息扣繳稅款」，該四則函釋
      與「實質課稅」精神不符，係財政部基於租稅客觀環境限制所為租稅核課之權
      宜措施，在財政部未發布新函釋改變扣抵方式前，被告依法受該四則函釋之拘
      束，應秉持「依法行政」原則，依長久以來准予扣抵之稽徵慣例，繼續核准債
      券交易商扣抵由其支付之「前手息扣繳稅款」，方符法制。
    3.被告稱「前手兌領之利息屬於前手」固屬正確，惟系爭「扣繳稅款」確實由債
      券交易商（原告）支付，係屬原告而非前手所有。依財政部函釋所指，債券買
      賣之前手固負有依持有期間繳納利息所得稅之義務，惟實質上相關利息所得稅
      款已計入債券買賣價格內轉由買方（即原告）負擔，並由扣繳義務人依上開財
      政部函釋自應給付原告之款項扣繳，本質上為原告受扣繳，故扣繳憑單得用以
      抵繳稅款之「扣抵權」屬於實際上受扣繳之原告，而非債券前手（出賣人），
      至為明確。
    4.財政部上開解釋函令及被告長期多次審核通過認可之稅務行政行為，乃為原告
      及廣大債券交易商信賴之基礎，而原告據之辦理報稅，乃為信賴之表現，被告
      率爾推翻原告等已長期信賴上開租稅函令、解釋及被告行之多年之行政先例，
      予核定補稅，實已違反公法上信賴保護原則。
  (二)被告主張之理由：
    1.依所得稅法第七條第四項、第八十九條第一項第二款後段、第七十一條第一項
      、第一百條第一項前段等規定，有取得利息所得者，即為納稅義務人，應主動
      申報利息所得，如符合扣繳稅額抵繳應納稅款之規定者，即可抵繳稅款，不以
      是否取得扣繳憑單為要件。則所得稅法有關利息所得，得以扣繳稅額抵繳應納
      稅款者，係以依所得稅法規定，應申報或繳納利息所得稅之「納稅義務人」而
      言，蓋得為扣繳稅額抵繳應納稅款之對象為應將利息所得申報、繳納所得稅，
      為承擔納稅義務者為限；反之未申報利息所得，而未繳納利息所得稅者，則無
      扣繳稅額抵繳應納稅款之適用。基於扣繳稅額抵繳應納稅款及利息所得之申報
      二者具有權利義務相關連性，按司法院釋字第三八五號解釋規定：「．．．課
      人民以納稅租稅之法律，於適用時，該法律所定之事項其權利義務相關連者，
      本於法律適用之整體性及權利義務之平衡性，當不得任意割裂適用。」，本件
      原告係債票付息時之持票人，本期就該債票全部利息扣繳稅額列報抵繳其應納
      稅額，卻未就該全部利息所得申報，僅列報其持有期間之利息所得，對上開所
      得稅法規定之適用未臻完整，且亦未符合權利義務平衡原則。
    2.次按六十四年五月三十一日公布施行之「中央政府建設公債發行條例」第六條
      規定：「本公債分為甲、乙兩種。甲種公債利息所得，不免繳所得稅；乙種公
      債利息所得，免繳一部或全部所得稅，由財政部審酌發行時全部狀況擬訂，報
      行政院核定。」財政部鑑於過去發行乙種國庫券時，如在一年中有轉手多次者
      ，依財政部（六二）台財稅第三八六一九號函釋，係由中央銀行將個別分段持
      有之資料移送財稅資料處理中心，憑以計算個人之所得憑以課稅之情形，增加
      稽徵機關執行之困難，亦無法辦理扣繳。財政部為簡化稽徵作業及扣繳手續，
      遂於六十四年九月一日依上開條例發行甲種公債第一期債票十六億時，以六十
      四年九月四日台財稅第三六四四Ｏ號函釋：「本債票無論曾否轉讓，均應由付
      息機構，以付息時之持票人為納稅義務人（記名式者為最後記名之人）就全部
      利息一次扣繳所得稅；並根據持票人之身分證明，依法填報扣繳憑單。納稅義
      務人為中華民國居住之個人或營利事業者，應將該項利息所得，依法合併當年
      度所得申報所得稅。」就中央政府建設公債甲種債票利息，改以付息時之債票
      持有人就全部利息一次扣繳所得稅，係簡化稽徵作業，屬稅務行政之一環，與
      所得稅法第八十八條、第八十九條、第九十二條規定不牴觸。
    3.債券之買賣若於兩付息日間為之，其買賣價格中實已包括兩部分，一為取得債
      券所支付之對價，另一為未屆付息日該債券法定利息請求權之讓與價金。惟由
      於買賣債券之交易所得停徵，「利息所得」與「證券交易所得」如未明確劃分
      ，除將造成原持有人之法定利息收益，將誤為證券交易所得免稅外，並將增加
      債券利息兌領人之利息所得，造成課稅錯誤。財政部乃於七十五年七月十六以
      台財稅第0000000號函釋，闡明營利事業應按實際情形列報利息收入，
      其債券賣出時超過購進價格及利息收入後之餘額為證券交易損益；並附帶說明
      個人因未設帳，應一律以兌領之利息併入其綜合所得稅課稅，符合所得稅法課
      稅公平之原則。故所謂債券「前手息」，乃為區分債券利息兌領人所持有債券
      期間申報所得之利息，及非持有（即其前手持有）期間，未申報所得之債券利
      息，而予分野界定之名詞。依上開函釋可知，前手息所得者如為營利事業者，
      應按其持有債券期間，計算利息所得課徵營利事業所得稅；惟前手息所得者如
      為個人，因前手個人既未設帳又無扣繳憑單歸課資料，其不列入綜合所得稅結
      算申報，稽徵機關亦未予核課其綜合所得稅；營利事業如係債券利息兌領人，
      僅按其持有債券期間，計算利息所得課徵營利事業所得稅，依前開所得稅法規
      定，亦僅就申報利息所得範圍內之扣繳稅額抵繳應納稅款，其未持有債券期間
      之其餘利息（即前手息），認非屬該營利事業之利息所得，毋庸申報，不課徵
      營利事業所得稅，因此而生之前手息扣繳稅款，自不在扣繳稅額抵繳應納稅款
      之列。
    4.原告本年度之帳載之利息收入與扣繳憑單載記之利息所得總額並不相當，亦未
      於期末調整之，並將含前手息之扣繳稅額二二、六七二、八四八元併同申報抵
      繳稅額，已不具誠實申報之要件，依行政程序法第一百十九條第二款規定「對
      重要事項提供不正確資料或為不完全陳述，致使行政機關依該資料或陳述而作
      成行政處分者。」其信賴不值得保護，是本件仍無信賴保護原則之適用。再則
      ，課稅處分本是確認性之行政處分，而非形成性之行政處分，其功能僅在確認
      人民依法本來即應負擔之稅捐債務，而不是因為行政處分之作成而創設出新的
      不利益負擔，既然稅捐債務自始存在，亦無所謂「信賴保護」之問題。
    理  由
一、原告八十八年度營利事業所得稅結算申報，原列報尚未抵繳之扣繳稅款二、九七
    二、○二五元，被告初查以其有關債券利息收入部分，原告係扣除前手之利息所
    得後以餘額列報利息收入，惟於申報扣繳稅額時，卻將前手利息之扣繳應納稅額
    四二一、九二二元併同申報，乃否准抵繳應納稅額，核定原告八十八年度尚未抵
    繳之扣繳稅款為二、五五○、一○三元，原告不服，循序提起行政訴訟，起訴意
    旨如事實欄所載。經核原處分及訴願決定無非以系爭扣繳稅款四二一、九二二元
    屬前手利息收入之扣繳稅款，其本身既無該項所得，縱扣繳憑單以原告之名義開
    立，亦非扣繳稅款之實際納稅義務人，依實質課稅原則，自不得以之抵繳應納稅
    額或申請退稅云云，為其論據。
二、惟按「憲法第十九條規定人民有依法律納稅之義務，固係指人民有依據法律所定
    之納稅主體、稅目、稅率、納稅方法及納稅期間等項而負納稅義務之意，然課人
    民以繳納租稅之法律，於適用時，該法律所定之事項若權利義務相關連者，本於
    法律適用之整體性及權利義務之平衡性，當不得任意割裂適用。」業經司法院釋
    字第三八五號解釋在案。又「納稅義務人有左列各類所得者，應由扣繳義務人於
    給付時，依規定之扣繳率或扣繳辦法，扣取稅款，並依第九十二條規定繳納之︰
    一、．．．二、機關、團體、事業或執行業務者所給付之薪資、利息、．．．。
    」為行為時所得稅法第八十八條所明定。故利息所得者，應由扣繳義務人於給付
    時，扣取稅款，並將所扣稅款向國庫繳納；又依同法第七十一條第一項前段、第
    九十九條及第一百條之規定，扣繳稅款於結算申報時當可用以抵繳應納稅額；此
    為義務與權利相互關連之規定，不容割裂適用。另財政部六十四年九月四日台財
    稅第三六四四○號函釋：「主旨：中央政府建設公債甲種債票之利息，應由付息
    機構於付息時，按照所得稅法第八十八條、第八十九條、第九十二條及各類所得
    扣繳率表等規定，扣繳利息所得稅款，並以付息時債票持有人為納稅義務人，向
    稽徵機關填報扣繳憑單，並依同法第九十四條規定，將扣繳憑單填送納稅義務人
    。說明：二、本債票無論曾否轉讓，均應由付息機構，以付息時之持票人為納稅
    義務人（記名式者為最後記名之人）就全部利息一次扣繳所得稅；並根據持票人
    之身分證明，依法填報扣繳憑單。納稅義務人為中華民國居住之個人或營利事業
    ，應將該項利息所得，依法合併當年度所得申報所得稅。」本件原告為系爭債券
    付息時之持票人，因上開財政部六十四年九月四日台財稅第三六四四○號函釋，
    遭強制課以系爭全部利息扣繳稅款之義務，既依法律之形式；而於結算申報時，
    被告竟主張原告雖被扣繳系爭稅款但非實際納稅義務人，否准扣繳稅款抵繳應納
    稅額之權利，反採經濟之事實。對於同一系爭所得，權利義務相關連之事項，而
    為不同認定，並均以不利於原告者為其準據，顯然割裂適用法律，揆諸前開司法
    院第三八五號解釋及說明，即有可議。
三、次按「涉及租稅事項之法律，其解釋應本於租稅法律主義之精神，依各該法律之
    立法目的，衡酌經濟上之意義及實質課稅之公平原則為之。」復經司法院釋字第
    四二○號解釋在案。上開解釋固然肯定實質課稅原則在稅法之適用，但亦闡明在
    適用上仍應嚴守租稅法律主義。又「納稅義務人應於每年二月二十日起至三月底
    止，填具結算申報書，向該管稽徵機關，申報其上一年度內構成綜合所得總額或
    營利事業收入總額之項目及數額，以及有關減免、扣除之事實，並應依其全年應
    納稅額減除暫繳稅額、尚未抵繳之扣繳稅額及可扣抵稅額，計算其應納之結算稅
    額，於申報前自行繳納。但短期票券利息所得之扣繳稅款及營利事業獲配股利總
    額或盈餘總額所含之可扣抵稅額，不得減除。」為行為時所得稅法第七十一條第
    一項所明定。故扣繳之稅款，除所得稅法第七十一條第一項但書所列舉或法律別
    有規定者外，可於結算申報時，抵繳應納稅額。是則本於租稅法律主義之精神，
    扣繳稅款既為公法上明定納稅義務人之租稅抵稅權，除法律別有規定外，自不得
    以實質課稅為由，否准納稅義務人抵繳應納稅額。本件原告為付息時之債票持有
    人，依前開財政部六十四年九月四日台財稅第三六四四○號函謂：「．．．應由
    付息機構於付息時，按照所得稅法第八十八條、第八十九條、第九十二條．．．
    扣繳利息所得稅款，並以付息時債票持有人為『納稅義務人』」，既已肯認原告
    為所得稅法第八十八條之納稅義務人，即非營利事業所得稅查核準則第九十條第
    三款所指「扣繳他人之所得稅款」者。況所得稅法又無除外規定，自應可用以抵
    繳應納稅款；乃被告以實質課稅為由，否定原告為實際納稅義務人，進而否准其
    租稅抵稅權，顯然添加法律所無之限制，違反租稅法律主義，亦非適法。
四、綜上所述，原處分（復查決定）自有可議，訴願決定未予糾正，亦有疏漏。爰將
    原處分及訴願決定併予撤銷，由被告另為適法之處分。
五、據上論結，本件原告之訴為有理由，爰依行政訴訟法第九十八條第三項前段，判
    決如主文。
中    華    民    國      九十二      年      十        月    十六      日
                 臺 北 高 等 行 政 法 院   第 四 庭
                                審 判 長 法  官  鄭忠仁
                                         法  官  林育如
                                         法  官  楊莉莉
右為正本係照原本作成。
如不服本判決，應於送達後二十日內，向本院提出上訴狀並表明上訴理由，如於本判
決宣示後送達前提起上訴者，應於判決送達後二十日內補提上訴理由書（須按他造人
數附繕本）。
中    華    民    國      九十二      年      十        月    十六      日
                                         書記官  王俊權


司法院資訊處製作；財團法人民間司法改革基金會備份。
